【裁判字號】    98,家上,22
【裁判日期】    980826
【裁判案由】    請求分配遺產
【裁判全文】
臺灣高等法院高雄分院民事判決          98年度家上字第22號
上  訴  人  丙○○
訴訟代理人  石繼志律師
            邱超偉律師
視同上訴人  戊○○
            丁○○
                        號8樓之1
            甲○○○
被上訴人    乙○○
上列當事人間請求分配遺產事件，上訴人對於民國97年12月18日
台灣高雄地方法院96年度家訴字第2 號第一審判決提起上訴，本
院於98年8月12日言詞辯論終結，判決如下：
    主      文
原判決關於命：(一)兩造被繼承人康裕培之遺產超過新台幣貳拾萬
元按兩造各五分之一應繼分比例分配部分；(二)上訴人丙○○應給
付被上訴人超過新台幣肆萬元部分，及該部分假執行之宣告；(三)
訴訟費用之裁判均廢棄。
上開(一)(二)廢棄部分，被上訴人在第一審之訴及其假執行之聲請均
駁回。
其餘上訴駁回。
第一、二審訴訟費用由上訴人及視同上訴人負擔五分之四，餘由
被上訴人負擔。
    事實及理由
一、按訴訟標的對於共同訴訟之各人必須合一確定者，共同訴訟
    人中一人之行為有利於共同訴訟人者，其效力及於全體。民
    事訴訟法第56條第1 款定有明文。查，本件係分割被繼承人
    康裕培之遺產之訴訟，該訴訟標的對於全體繼承人即原審原
    告乙○○、被告戊○○、丙○○、丁○○、甲○○○須合一
    確定，丙○○提起上訴，其上訴效力及於同造之戊○○、丁
    ○○、甲○○○等人，爰併列之戊○○、丁○○、甲○○○
    為上訴人，合先敘明。
二、被上訴人起訴主張：被繼承人康裕培於民國78年間死亡，被
    上訴人乙○○、上訴人丙○○、戊○○、丁○○均為康裕培
    之子，上訴人甲○○○則為康裕培之配偶，兩造均為被繼承
    人康裕培之第一順序繼承人。康裕培生前遺留坐落高雄市左
    營區海軍勵志新村147 號眷舍一棟（下稱系爭眷舍），系爭
    眷舍於86年間因國防部依據改建老舊眷村條例拆除後發給補
    償金新台幣（下同）324 萬3614元；另於80年間獲得戰士授
    田證補償金20萬元，以上兩筆款項均為被繼承人康裕培之遺
    產，惟目前均由上訴人丙○○取得，拒不分配予其他繼承人
    。兩造均為被繼承人康裕培之繼承人，應繼分各為5 分之1
    ，被上訴人雖於83年間出養易南甫為養子，但被繼承人康裕
    培係78年間死亡，被上訴人出養行為並不影響對於被繼承人
    康裕培之繼承權，上訴人丙○○占有上開遺產拒不分配，即
    屬無法律上之原因，並致使被上訴人受有損害，爰請求分割
    上開遺產，並依不當得利之法律關係，求為命：(一)被繼承人
    康裕培之遺產344 萬3,614 元按兩造各5 分之1 應繼分比例
    分配之。(二)上訴人丙○○應給付被上訴人68萬8,723 元（原
    審為被上訴人勝訴之判決；上訴人丙○○不服，提起上訴）
    。答辯聲明：(一)上訴駁回。(二)第二審訴訟費用由上訴人負擔
    。
三、上訴人則辯稱：被繼承人康裕培死亡後，上訴人康呂桶婆改
    嫁訴外人易南甫，被上訴人亦為易南甫所收養，依法已不得
    再繼承康裕培之遺產；又另兩位繼承人即上訴人戊○○、丁
    ○○即協議由上訴人丙○○一人承受系爭眷舍之補償金，並
    立有協議書為證，被上訴人自不得再請求分配該補償金；況
    眷村的輔助購宅款是依照國軍老舊眷村改建條例而發放的，
    而此條例規定之內容，輔助購宅款均不是屬於遺產，而是原
    眷戶若死亡者，應由配偶優先承受權益，若原眷戶與配偶均
    死亡者 (包含配偶離婚或改嫁)， 而子女人數在兩人以上者
    ，應由子女以書面協議向主管機關表示由一人承受權益，足
    見眷村之眷舍本屬國防部為照顧國軍戰士來台後的安身居住
    所，其所有權原屬國防部所有，而非眷戶之所有權，故非遺
    產；另戰士授田證補償金20萬元並非遺產。又本件戰士授田
    憑據補償金係於80年10月9 日由丁○○代表領取，並交付給
    上訴人作為創業金，被上訴人至83年10月14 日 才為易南甫
    收養，於80年間仍叫做康來禧與上訴人等兄弟仍居住在一起
    ，早就明知有此補償金的領取情事，而被上訴人直至95年12
    月6 日始向上訴人起訴請求分配，顯已罹於侵害繼承權的10
    年時效及不當得利的15年時效等語，資為抗辯。上訴聲明：
    (一)原判決廢棄。(二)被上訴人在第一審之訴及假執行之聲請均
    駁回。(二)第一、二審訴訟費用由被上訴人負擔。
四、兩造不爭執事項：
  (一)被繼承人康裕培於78年間死亡，戊○○、丙○○、丁○○、
    乙○○均為康裕培之子，甲○○○為康裕培之配偶、均為被
    繼承人康裕培之第一順序繼承人。
  (二)被繼承人康裕培生前經國防部配住系爭眷舍，系爭眷舍於86
    年間因國防部依據老舊眷村改建條例辦理原眷戶承購或輔助
    購宅款，並於95年9 月13日始發放輔助購宅款324 萬3,614
    元；另於80年10月9 日由丁○○代表領得戰士授田憑據補償
    金20萬元。
五、兩造爭執事項：(一)被繼承人康裕培生前遺留系爭眷舍，於86
    年間因國防部依據改建老舊眷村條例拆除後發給輔助購宅款
    324 萬3,614 元，是否為康裕培之遺產？被上訴人可否請求
    分割，及請求上訴人丙○○給付分配之金額？(二)戰士授田證
    補償金20萬元，是否為康裕培之遺產？被上訴人可否請求分
    割，及請求上訴人丙○○給付分配之金額？茲分述如下：
  (一)被繼承人康裕培生前遺留系爭眷舍，於86年間因國防部依據
    改建老舊眷村條例拆除後發給輔助購宅款324 萬3,614 元，
    是否為康裕培之遺產？被上訴人可否請求分割，及請求上訴
    人丙○○給付分配之金額？
  1.查，依「國軍老舊眷村改建條例」第5 條規定: 「原眷戶享
    有承購依本條例興建之住宅及由政府給與輔助購宅款之權益
    。原眷戶死亡者，由配偶承受其權益，餘均不得承受其權益
    。但於行政院核定眷村改建計畫後，發生原眷戶與配偶均死
    亡之情形者，得由其子女承受其權益。前項子女人數在2 人
    以上者，應於原眷戶與配偶均死亡情事發生之日三個月內，
    以書面協議向主管機關表示由一人承受權益；逾期均喪失承
    受之權益。」嗣又於86年11月26日修正第5 條規定為: 「原
    眷戶享有承購依本條例興建之住宅及由政府給與輔助購宅款
    之權益。原眷戶死亡者，由配偶優先承受其權益；原眷戶與
    配偶均死亡者，由其子女承受其權益，餘均不得承受其權益
    。前項子女人數在2 人以上者，應於原眷戶與配偶均死亡之
    日起六個月內，以書面協議向主管機關表示由一人承受權益
    ，逾期均喪失承受之權益。但於中華民國85年11月4 日行政
    院核定國軍老舊眷村改建計畫或於本條例修正施行前，原眷
    戶與配偶均死亡者，其子女應於本條例修正施行之日起六個
    月內，以書面協議向主管機關表示由一人承受權益。」（本
    卷第14頁），及國防部奉行政院對「國軍老舊眷村重建」指
    示頒行「作業要點」伍、三、 (七)點 「原眷戶全家死亡，
    或無子女之遺眷改嫁 不合有眷無舍條件之現役軍人、或改
     嫁 非軍人，且已無持有眷證之眷屬時，其原有眷舍由列管
    單位封存，不再改配，輔建之房屋得改售其他有眷無舍官兵
    或遷建之散戶」之規定（本院卷第27頁）。依上說明，眷舍
    改建之權益，如原眷戶死亡者，係由配偶優先承受其權益，
    其他人均不得承受其權益，而若發生原眷戶與配偶均死亡之
    情形者，始得由其子女依協議由一人承受其權益。顯見眷舍
    改建之承購或補助權益，依其性質並非屬遺產。
  2.次查，上訴人甲○○○於79年2 月22日改嫁，被上訴人乙○
    ○於83年10月14日為易南甫收養，為兩造不爭執，依上說明
    ，上訴人丙○○、戊○○、丁○○於86、87年間簽立協議書
    同意由上訴人丙○○承受系爭眷舍之權益，並無不合，此有
    協議書兩份、認證書一份附原審卷可稽，況上訴人甲○○○
    於原審亦證稱：「（86年這份協議書，丙○○承受應有的權
    利，可以領取國軍的補償金，這件事情妳是否知道？）知道
    ，乙○○同意給丙○○。……當時他們兄弟的感情都很好」
    、「這份協議書上面有三個人簽名，其餘二人是否知道這筆
    錢是要由丙○○來領取？）知道」等語，並於本院陳稱：「
    被上訴人被收養後，被上訴人的養父已經有給被上訴人一筆
    錢，要他以後不要去分康家的財產，另丁○○部分我也有給
    他一筆90萬元買三民區的房子，他也有同意康裕培的眷舍權
    利以後要給丙○○承受」等語（本脘卷第77頁），上訴人甲
    ○○○為兩造之母，其上開陳述應無偏頗之虞，應堪採信。
    足見兩造有協議同意由上訴人丙○○承受系爭眷舍輔助購宅
    款。是被上訴人請求系爭眷舍補償金324 萬3,614 元按兩造
    應繼分比例各5 分之1 分配，及請求上訴人丙○○應給付該
    分配之金額，即屬無據，不應准許。
  (二)戰士授田證補償金20萬元，是否為康裕培之遺產？被上訴人
    可否請求分割，及請求上訴人丙○○給付分配之金額？
  1.按戰士授田憑據處理條例第2 條第1 、2 項規定：「領有戰
    士授田憑據人員，應依本條例規定，申請登記發給補償金，
    經核發補償金後，收回戰士授田憑據，不再授田；其在申請
    登記前死亡者，由戰士之家屬申請登記。前項戰士在核發補
    償金前死亡者，其補償金由戰士之家屬領受」等語（本院卷
    第35頁）。查系爭戰士授田證補償金20萬元，係上訴人丁○
    ○於80年10月9 日領取後再交付予上訴人丙○○，依上說明
    ，補償金係給予頒有戰士授田憑據之人，僅因頒有戰士授田
    憑據之人死亡者，由其家屬代為領受，自應認係屬康裕培之
    遺產。上訴人丙○○否認該補償金20萬元為康裕培之遺產，
    自無可採。
  2.次查，兩造於被繼承人康裕培於78年1 月11日死亡時，均為
    被繼承人康裕培第一順位繼承人，且親等相同，其等應繼分
    各為5 分之1 ，被繼承人康裕培上開遺產既無法律規定又無
    契約約定不得分割之情事，且兩造已無從依協議分割遺產，
    被上訴人自得隨時請求依應繼分即各5 分之1 比例請求分割
    被繼承人康裕培之遺產。本件被繼承人康裕培所遺留之遺產
    即戰士授田證補償金20萬元，目前為上訴人丙○○所占有，
    惟拒不依應繼分之比例給付被上訴人，上訴人丙○○顯係無
    法律上之原因而受有利益，致被上訴人受有損害，被上訴人
    依不當得利之法律關係，請求上訴人丙○○給付4 萬元（計
    算式：200,000/5=40,000，元以下四捨五入），於法有據，
    應予准許。至上訴人丙○○辯稱：該筆款項係全體繼承人同
    意交由其作為創業基金云云，然為被上訴人及上訴人戊○○
    、丁○○否認，上訴人丙○○又不能舉證以實其說，自無可
    採。上訴人丙○○又辯稱：戰士授田憑據補償金係於80年10
    月9 日由丁○○代表領取，並交付給上訴人作為創業金，被
    上訴人直至95年12月6 日始向上訴人起訴請求分配，顯已罹
    於侵害繼承權的10年時效及不當得利的15年時效云云。惟查
    ，系爭戰士授田憑據補償金既係由丁○○代表領取，並交付
    給上訴人丙○○，為上訴人丙○○所自承，足見上訴人丙○
    ○並無自命為唯一繼承人，自與侵害繼承權之要件不符，且
    該20萬元係被繼承人康裕培所遺留之遺產，為兩造所公同共
    有。被上訴人於95年12月6 日起訴請求分配補償金即表示終
    止公同關係之意思，請求權時效始自此起算。上訴人主張請
    求權時效自80年10月9 日領取補償金時起算云云，自屬無據
    ，是上訴人丙○○此部分辯解，亦無可採。
六、綜上所述，被上訴人請求兩造被繼承人康裕培之遺產20萬元
    按兩造各5 分之1 應繼分比例分配，及上訴人丙○○應給付
    被上訴人4 萬元，為有理由，應予准許。逾此所為請求，為
    無理由，應予駁回。原審就超過上開應准許部分，為上訴人
    敗訴之判決，自有未合。上訴意旨，就此部分指摘原判決不
    當，求予廢棄改判，為有理由。至於上開應准許部分，原審
    為上訴人敗訴之判決，核無違誤，上訴意旨，就此部分，仍
    執陳詞，指摘原判決不當，求予廢棄，為無理由，應予駁回
    。
七、據上論結，本件上訴為一部有理由，一部無理由，依民事訴
    訟法第450 條、第449 條第1 項、第79條，判決如主文。
中    華    民    國    98    年    8     月    26    日
                            家事法庭
                                審判長法官  蔡明宛
                                法      官  魏式璧
                                法      官  曾錦昌
以上正本證明與原本無異。
本件不得上訴。
中    華    民    國    98    年    8     月    26    日
                                書  記  官  梁美姿


司法院資訊處製作；財團法人民間司法改革基金會備份。
